【裁判字號】    97,消債更,777
【裁判日期】    980227
【裁判案由】    更生事件
【裁判全文】
臺灣屏東地方法院民事裁定           97年度消債更字第777號
聲  請  人
即 債 務人  甲○○
上列當事人聲請消費者債務清理事件，本院裁定如下：
    主  文
更生及保全處分之聲請均駁回。
聲請費用由聲請人負擔。
    理  由
一、按債務人對於金融機構因消費借貸、自用住宅借款、信用卡
    或現金卡契約而負債務，在聲請更生或清算前，應提出債權
    人清冊，以書面向最大債權金融機構請求協商債務清償方案
    並表明共同協商之意旨，消費者債務清理條例（下稱本條例
    ）第151 條第1 項定有明文。次按聲請更生或清算不合程式
    或不備其他要件者，法院應以裁定駁回之，但其情形可以補
    正者，法院應定期間先命補正，復為本條例第8 條所明定。
    又債務人於法院裁准消費者債務清理程序開啟前，基於謀求
    自身經濟生活更生之目的，當以積極誠實之態度，配合法院
    進行各項程序。法院雖依本條例第10條之規定，有依職權調
    查必要之事實及證據之責，然基於債務人對自身財務、信用
    、工作之狀況，本應知之最詳之理，另參酌本條例第44條、
    第82條及第46條第3 款之意旨，苟債務人怠於配合法院調查
    ，或有不實陳述之情形，法院得駁回債務人聲請，顯見本條
    例乃藉由債務人恪遵協力義務之方式，以示其確有債務清理
    之誠意。是本條例所定之各項程序，有賴當事人之協力配合
    ，本於誠信為基礎，形成債務清理之共識，各當事人自兼負
    有最大的誠實協力義務，以使債權人得以獲得公平受償並債
    務人得有經濟生活之重生機會。
二、本件聲請意旨略以：其累積債務已達新臺幣（下同）967,00
    0 元，有不能清償債務情事，於民國97年8 月依本條例第15
    1 條第1 項規定，向最大債權銀行即京城商業銀行股份有限
    公司（下稱京城銀行）請求共同協商債務清償方案，惟伊尚
    須負擔家庭生活開支，每月收入扣除必要支出後，僅餘1,67
    0 元，無法負擔京城銀行所提之還款條件，以致協商不成立
    。且無擔保或無優先權之債務總額未逾1,200 萬元，復未經
    法院裁定開始清算程序或宣告破產，爰依法聲請更生等語。
三、經查，聲請人為現役軍人，依其於98年2 月3 日民事陳報狀
    陳報平均每月所得為61,613元（含年終獎金及考績獎金)，
    業據其提出薪資單為憑，應堪採信。按本條例之立法目的，
    係為使不幸陷入經濟困境之人得以清理債務、重建生活，並
    在清理過程中能保有符合人性尊嚴之最低基本生活，而非在
    維持債務人過去慣常之寬逸生活，是於評估債務人清償債務
    之能力時，並非任其主張必要支出之數額，否則將造成任意
    處分財產行為以致清償債務能力降低之人，反而更容易進入
    更生程序之歧異現象。聲請人雖主張每月必要支出保險費10
    ,785 元 一節，惟觀其所提之國泰人壽保費送金單及南山人
    壽保費劃撥收據，該保險非屬於全民健康保險，而係屬商業
    保險，顯非維持生活所必要之費用，難認係屬聲請人必要之
    支出。又聲請人主張需扶養母親何夏妹、配偶陳美玲及未成
    子女何可馨、何子晴、何可遙、何可薇一節，惟按民法第11
    14條第1 款、第1116條之1 規定，直系血親及夫妻間相互負
    扶養之義務，又扶養之程度，應按受扶養權利者之需要，與
    負扶養義務者之經濟能力及身分定之，民法第1119條亦定有
    明文。是衡量債務人或其受扶養人之生活費用時，亦應綜合
    兼顧債權人利益，非由債務人任意主張，是僅得核准客觀上
    基本生活必要費用，始為公允。依聲請人所提出之全國財產
    稅總歸戶財產查詢清單，何夏妹名下有土地11筆，顯非無資
    力之人，又聲請人之父親潘慶生係任職於屏東縣警察局內埔
    分局，96年有薪資所得555,730 元，此有綜合所得稅各類所
    得資料清單1 份在卷可稽，是潘慶生亦非無資力扶養何夏妹
    ，況聲請人尚有兄何義敏、弟何義勝、妹何秀琴，依法非不
    能分擔扶養何夏妹之責。再聲請人之配偶陳美玲係71年2 月
    17日出生，96年尚有薪資所得13,361元，有戶籍謄本及綜合
    所得稅各類所得資料清單各1 份附卷可佐，是陳美玲非無工
    作能力，難認係不能維持生活而無謀生能力之人，依法自應
    分擔扶養何可馨、何子晴、何可遙、何可薇之責。
四、次查，聲請人所提之前置協商不成立通知書上載明「無法負
    擔任何還款條件」，原因係京城銀行欲提供兩階段分期償還
    ，前71期零利率，每期僅繳5,000 元，仍難獲聲請人同意。
    惟觀聲請人於更生聲請狀陳述：京城銀行所提之條件看來不
    錯，但伊每月收入扣除必要支出46,182元後，僅餘1,670 元
    ，無法負擔還款方案等語，復於98年2 月3 日民事陳報狀陳
    述：更生方案願以每月7,000 元清償，分96期償還，共還款
    672,000 元等語，顯見聲請人非無能力負擔每月還款5,000
    元之條件，再觀之京城銀行所提之還款條件，相較於聲請人
    之上開資力，顯未過苛，足見京城銀行並非未努力達成協商
    而有所讓步，而係聲請人未能協力促使協商成立，實難認聲
    請人已本於誠信為基礎，踐行前置協商程序。
五、綜上所述，如以聲請人每月平均所得61,613元為準，衡諸國
    民生活經驗法則，應足供其支應日常基本生活所需，及參酌
    聲請人之資力及扶養權利人之實際需要而照護其家人並償還
    債務，堪認其無不能清償或有不能清償之虞。又聲請人未能
    本於誠信為基礎，形成債務清理之共識，踐行前置協商程序
    ，已如前述，自亦難認已盡最大之協力義務，堪認無重新調
    整債權債務關係之必要。況為償還債務，債務人必須經歷履
    行期間較不寬裕之經濟生活，惟此乃債務人於負擔債務時即
    得預見，是以應依誠實信用原則，於有履行可能性時，誠實
    忍耐，勤勉償還債務。債務人之更生聲請既不符合首揭法條
    所規定之要件，且上開欠缺復無從補正，自應駁回其聲請，
    又本件更生之聲請既經駁回，則聲請人就保全處分之聲請即
    失所附麗，應併予駁回，爰裁定如主文。
中    華    民    國    98    年    2     月    27    日
                        民事庭法  官 陳威宏
上為正本係照原本作成。
如不服本裁定，應於裁定送達後10日內，以書狀向本院提出抗告
，並繳納抗告費新臺幣1千元。
中    華    民    國    98    年    3     月    3     日
                              書記官  魏慧夷


司法院資訊處製作；財團法人民間司法改革基金會備份。
